【裁判字號】    98,家訴,23
【裁判日期】    990128
【裁判案由】    侵權行為損害賠償等
【裁判全文】
臺灣臺北地方法院民事判決              98年度家訴字第23號
原      告  丁○○
法定代理人  戊○○
            甲○（即盧昌梅）
共      同
訴訟代理人  蕭元亮律師
被      告  丙○
            乙○○
共      同
訴訟代理人  吳俊昇律師
上列當事人間請求侵權行為損害賠償等事件，本院於民國99年1
月14日言詞辯論終結，判決如下：
    主      文
被告應連帶給付原告各新台幣壹佰伍拾參萬柒仟貳佰伍拾元及自
民國95年3月6日起至清償日止按週年利率百分之五計算之利息。
原告其餘之訴駁回。
本判決第一項，於原告各以新台幣伍拾壹萬元供擔保後，得為假
執行；但被告於假執行實施前分別為原告各以新台幣壹佰伍拾參
萬柒仟貳佰伍拾元預供擔保後，得免為假執行。
原告其餘假執行之聲請駁回。
訴訟費用由被告連帶負擔十分之九，餘由原告負擔。
    事實及理由
一、原告主張略以：
（一）原告為被繼承人盧攀宏（民國95年1月2日歿）在大陸地區
      之子女，業經鈞院准聲明繼承，而與被告丙○（盧攀宏配
      偶）共同平均繼承遺產。被告乙○○為被告丙○之女，被
      告自盧攀宏因病住院94年12月21日起至其死後95年3月5日
      期間，共同多次盜領盧攀宏在國泰世華銀行松山分行、台
      新銀行忠孝分行及台北永吉郵局之存款，合計新台幣（下
      同）516萬9804元，另盧攀宏尚遺有中國信託商業銀行城
      中分行存款2516元、中鋼股票24股、大同股票433股，亦
      遭被告於其死後提領處分，股票以起訴時市場價格計算，
      中鋼股票每股39元，大同股票每股11.15元，總計被繼承
      人盧攀宏遺產價值為517萬8084元。
（二）被告所提出被繼承人盧攀宏喪葬醫療費用項目繁多（詳如
      附件），原告對其中無單據部分支出予以否認，對有單據
      部分願意退讓，除附件編號3-1北海福座塔位（價額42萬
      元，因係81年間購買即已支出，未據被告舉證係由遺產支
      出）、編號3-2生前契約（價額16萬元，未據被告舉證係
      由遺產支出）、編號18（僅有金額1200元，項目不明，無
      法認定支出用途）、編號19塔位補差價（金額10萬元為被
      告丙○個人支出）及編號25聯合醫院（忠孝）醫療費（金
      額80元收據係94年12月20日收據，已計入編號22醫療費
      20810元中，不應重複計算）各項金額，原告不同意列入
      殯葬醫療費用外，其餘均不爭執。依此計算，被告支出殯
      葬醫療費應為41萬9085元。以被告奠儀收入36萬9000元支
      應後，遺產債務僅有5萬零85元【419,085－369,000＝
      50,085】，本件遺產扣除遺產債務後，尚有餘額512萬
      7999元【5,178,084-50,085＝5,127,999】，由原告與被
      告丙○平均分配，每人應得三分之一即170萬9333元【
      5,127,999÷3＝1,709,333】。惟被告丙○已指示被告乙
      ○○將100萬元匯入被告乙○○帳戶，其餘在被告丙○帳
      戶內，被告二人將上開款據為己有，拒不返還原告應繼分
      金額，爰依侵權行為、不當得利之法律關係與遺產分割請
      求權，訴請判決被告應負損害賠償之責等語。
（三）並先位聲明：被告應連帶給付原告各170萬9333元及自95
      年3月6日起至清償日止按週年利率百分之五計算之利息，
      並聲請以供擔保為條件之假執行宣告。備位聲明：被告應
      連帶給付全體繼承人丁○○、甲○、丙○512萬7999元及
      自95年3月6日起至清償日止按週年利率百分之五計算之利
      息；並按原告與被告丙○每人應繼分1/3分割。
二、被告則以：
（一）被告丙○與被繼承人盧攀宏於62年9月18日在台灣結婚，
      被告乙○○為被告丙○之女，因慮及被告丙○與盧攀宏年
      事已高，生活不便，遂邀請同住，共同生活逾三十年，被
      告乙○○與盧攀宏情同父女，其子女與盧攀宏亦情同爺孫
      ，故盧攀宏生前即交代被告丙○將盧攀宏之存款提出、股
      票變賣，除支付醫療喪葬費用外，需贈送100萬元予被告
      乙○○作為其三名子女日後結婚基金，被告丙○依被繼承
      人指示，於其生前提領處分存款514萬1499元，將100 萬
      元匯入被告乙○○帳戶，其餘轉入被告丙○帳戶，並支付
      醫療及殯葬費用，並無盜領情事。且被告於被繼承人生存
      期間提領處分其財產，依法已不屬遺產，無庸返還全體繼
      承人。
（二）被繼承人盧攀宏遺產應僅有被告於其死亡後提出之存款金
      額2萬1833元（即台新銀行忠孝分行帳戶95年1月2日提款
      2629元，台北永吉郵局95年3月5日提款1萬9204元），如
      盧攀宏名下股票亦屬遺產，同意依97年8月26日收盤價計
      算。被告以被繼承人遺產支付醫療殯葬費用（如附件所示
      ）後，已無餘額可供分配。又被繼承人生前曾經表示，政
      府開放臺灣人民赴大陸探親十餘年來，其已致贈大筆財產
      金錢及為大陸親人購置房屋五棟，遺產餘款贈由被告丙○
      自行運用，故無庸返還原告。
（三）至於被告丙○收取奠儀計36萬9000元，乃親友致贈，日後
      尚需還禮，性質上不屬遺產。
（四）並聲明：原告之訴及假執行之聲請均駁回，若受不利判決
      願供擔保請准免為假執行。
三、本院判斷：
（一）查原告為被繼承人盧攀宏在大陸地區之子女，業經聲明繼
      承准予備查，原告與被告丙○為盧攀宏之全體繼承人，被
      告乙○○為被告丙○之女，被告丙○依被繼承人盧攀宏指
      示，於其生前及死後提領存款，變賣股票，價值總計517
      萬8084元，其中100萬元匯入被告乙○○帳戶，於支付盧
      攀宏醫療及殯葬費用外，剩餘款項則入被告丙○帳戶之事
      實，業據原告提出親屬關係公證書、本院95年度家抗字第
      76號准原告聲明繼承之裁定、台北市立聯合醫院函及病歷
      、國泰世華銀行函附盧攀宏帳戶存款明細、台新銀行存取
      款憑條、台北永吉郵局函附盧攀宏帳戶歷史交易清單、遺
      產稅申報書、中鋼及大同公司股票97年8月26日收盤價等
      件影本附卷可憑，並經本院依職權調閱台灣台北地方法院
      檢察署96年度發查字第2957號、97年度偵字第331號刑事
      偵查卷宗核閱屬實，堪認為真實，被告辯稱其於被繼承人
      生前提領被繼承人存款並非盜領情事，堪以採信。又被告
      因收取奠儀，因係親友致贈，並非被繼承人遺產，不應列
      入。故本件被繼承人盧攀宏遺產總額應為517萬8084元。
（二）被告主張已支出如附件所示醫療殯葬費用應自遺產中扣除
      ，於原告不爭執部分金額計41萬9165元應扣除固無問題，
      惟原告對於無單據部分及部分有單據部分支出予以否認，
      茲審查如下：
    1.無單據部分：(1)編號1、3至4項，分別為就診醫療費10萬
      元、看護費1萬3300元、9500元，因無實據，不准扣除。
      編號16項，係被告預估未來十年祭祀費用20萬元，不屬醫
      療殯葬費用，且尚未支出，不得扣除。(2)編號2、5到15各
      項，分別為計程車資、住院期間食品用品等雜支、往生被
      、做法事、壽衣、冥紙、紅包、親友餐費、入塔、供品等
      ，該部分金額合計為14萬7170元，經核符合住院開銷及台
      灣社會風俗民情，且事實上多難有單據，應准扣除。
    2.有單據部分：附件編號3-1北海福座塔位價額42萬元、編
      號3-2生前契約價額16萬元、號19塔位補差價金額10萬元
      ，經查係被告丙○於81年間所購，當初原本持有者為富貴
      型塔位，嗣於89年9月17日變更為伉儷型塔位，需補差價
      10萬元，因該部分費用早已支出，故不應再列入遺產支出
      項目。另編號18金額1200元，項目不明，無法認定用途。
      編號25聯合醫院（忠孝）醫療費金額80元，係94年12 月
      20日收據，已計入編號22.醫療費20810元中，不應重複計
      算。故原告主張此部分支出不應從遺產扣除，為可採信，
      應不准扣除。
（三）又被告主張被繼承人有贈與被告乙○○100萬及贈與被告
      丙○其餘遺產餘款等情，則為原告否認。本院核閱上開偵
      查卷宗，經查被告丙○於警訊及偵查時供稱：「盧攀宏之
      存款是我叫我女兒乙○○去領取的，之前盧攀宏還沒昏迷
      時就要我去領取，我因為腳痛行動不便，所以叫我女兒去
      領取。他在94年11月28日攝護腺手術出院後就把郵局、銀
      行存摺及印章交給我，並交代我如果他有什麼意外，就把
      帳戶裡的錢提出來，付他醫藥費、辦後事的錢、給台灣子
      孫的錢，當時我不知道他白身體狀況那麼差，所以沒去領
      ，一直到他轉入加護病房我才叫我女兒去領，我們夫妻30
      多年，無法提證，之前他身體狀況沒有問題，大部分都是
      他自己去領，偶而幾次請我去領。因盧攀宏生前有跟我說
      要100萬元給我女兒和他的小孩，所以我同意匯入100萬元
      入乙○○帳戶。盧攀宏生前說大陸的子女已經拿很多錢了
      ，他的錢叫我處理醫療費、辦後事、給台灣的子孫，剩下
      的錢他叫我自行處理。」；被告乙○○亦稱：「繼父盧攀
      宏所有之存款是我母親丙○及我去結清的；94年12月30日
      盧攀宏的台新商業銀行存款476萬元是我母親要我去提領
      的，之後依我母親意思轉帳100萬元到我帳戶內，所提領
      存款，我交給我母親丙○，辦理盧攀宏葬禮。」等語（以
      上參見台北地檢署96年度發查字第2957號卷第10頁至第19
      頁、97年度偵字第331號卷宗第68頁至71頁）。再參以被
      告乙○○致原告信函（原證三號）表示：父親（即被繼承
      人盧攀宏）有遺言扣除一切所需費用，如有剩餘，一半給
      母親，一半給子女平分等語。綜上以觀，被繼承人盧攀宏
      縱曾經表示要致贈結婚禮金給被告乙○○三名子女，惟迄
      至死亡以前，仍未完成，不能扣除。又被繼承人並無將遺
      產餘款全部贈與被告丙○之意思，被告丙○不得據為己有
      。由此可知，被告應於支付被繼承人醫療殯葬費用後，將
      餘額按應繼分比例返還原告，被告據為己有，應認為有基
      於故意不法侵害原告權利之行為，自應連帶賠償原告損害
      。
（四）綜上可知，本件被繼承人盧攀宏遺產總值為517萬8084元
      ，扣除(1)無單據支出14萬7170元、(2)有單據支出41萬9165
      元後，遺產餘額應為461萬1749元，應由原告及被告丙○
      各分得三分之一，每人應得153萬7250元。詎被告據為己
      有迄不返還原告，係共同故意不法侵害原告權利之行為，
      原告因此受有損害，被告自應依法應連帶負損害賠償責任
      。從而，原告侵權行為之法律關係，請求被告連帶賠償如
      主文第一項所示金額有理由，應予准許，逾此部分為無理
      由，應予駁回。本件原告勝訴部分，兩造均陳明願供擔保
      ，請准假執行或免假執行宣告，經核均無不合，爰各酌定
      相當擔保金分別宣告之。至原告敗訴部分，其假執行之聲
      請即失所附麗，應併駁回之。
五、因本案事證已臻明確，兩造其餘主張陳述及所提之證據，均
    毋庸再予審酌，附此敘明。
六、據上論斷：本件原告之訴為一部有理由，一部無理由，依民
    事訴訟法第79條、民事訴訟法第390條第2項、第392條，判
    決如主文。
中    華    民    國    99    年    1     月    28    日
                        家事法庭法  官  徐麗瑩
以上正本係照原本作成。
如對本判決上訴，須於判決送達後二十日之不變期間內，向本院
提出上訴狀。
中    華    民    國    99    年    1     月    28    日
                                書記官  黃世昌

司法院資訊處製作；財團法人民間司法改革基金會備份。
